臺灣士林地方法院刑事判決　
111年度易字第422號
公  訴  人  臺灣士林地方檢察署檢察官
被      告  林康寧  



            陳儀芳  




共      同
選任辯護人  陳鴻元律師
            黃念儂律師 
            陳奕安律師
上列被告因侵占案件，經檢察官提起公訴（110年度偵續字第338
號），本院判決如下：
　　主    文
林康寧、陳儀芳無罪。
　　理    由
一、公訴意旨略以：被告林康寧、陳儀芳（下合稱被告二人）與
    告訴人陳思妤為朋友，緣於民國105年3月17日，名為「黑黑
    」之母貓產下幼貓5隻，被告二人明知其中「糖糖」、「KIKI
    」2隻幼貓（下稱本案貓隻），為告訴人分別於105年5月間
    某日、105年7月間某日認養而取得所有權，然告訴人因無合
    適本案貓隻之飼養環境及預定至日本求學，於105年間某日
    ，在址設新北市○○區○○○000巷0號被告二人合開之脫油鹹酥雞
    店內，委由被告林康寧代為照顧告訴人所有之本案貓隻，且約
    定由告訴人支付飼養費用，並於告訴人歸國後取回本案貓隻
    。詎被告二人共同意圖為自己不法所有，基於侵占之犯意聯絡
    ，於108年6月16日，在不詳地點，由被告陳儀芳傳送訊息告
    知告訴人，表示被告二人討論後，要將本案貓隻留下，並欲
    將告訴人已支付之相關費用返還告訴人，以此方式拒絕歸還
    本案貓隻，而予以侵占入己。因認被告二人涉犯刑法第335
    條第1項之侵占罪嫌等語。
二、按犯罪事實應依證據認定之，無證據不得認定犯罪事實，刑
    事訴訟法第154條第2項定有明文。刑事訴訟上證明之資料，
    無論其為直接或間接證據，均須達於通常一般之人均不致有
    所懷疑，而得確信其為真實之程度，始得據為有罪之認定，
    若關於被告是否犯罪之證明未能達此程度，而有合理懷疑之
    存在，致使無從形成有罪之確信，根據「罪證有疑，利於被
    告」之證據法則，即不得遽為不利被告之認定。又按刑事訴
    訟法第161條第1項規定：檢察官就被告犯罪事實，應負舉證
    責任，並指出證明之方法。因此，檢察官對於起訴之犯罪事
    實，應負提出證據及說服之實質舉證責任。倘其所提出之證
    據，不足為被告有罪之積極證明，或其指出證明之方法，無
    從說服法院以形成被告有罪之心證，基於無罪推定之原則，
    自應為被告無罪判決之諭知（最高法院76年台上字第4986號
    、92年台上字第128號判例意旨可資參照）。
三、公訴意旨認被告涉犯前揭罪嫌，無非係以：①被告二人於偵
    查中之供述；②證人即告訴人之證述；③證人高湘棋聲明書及
    公證書各1份；④被告林康寧臉書貼文、誠徵貓奴截圖各1張；⑤
    通訊軟體訊息截圖1份；⑥被告陳儀芳傳送予告訴人之訊息截
    圖1份；⑦告訴人轉帳紀錄、告證8及8-1告訴所提支付款項明
    細整理、被告林康寧陳述狀；⑧告訴人所提通訊軟體對話紀錄1
    份等證據資料，為其主要論據。
四、訊之被告二人堅決否認犯罪，辯稱：本案貓隻所有權自始至
    終都是在我這裡，所以沒有侵占等語；辯護人則為被告二人
    辯稱略以：①被告二人否認有將本案貓隻送養與告訴人之意
    思，當時告訴人因喜愛該貓，故向被告表示希望認養，惟當
    時告訴人之家人不同意告訴人飼養貓，且告訴人即將前往日
    本留學，無法實際飼養，但因告訴人表示強烈認領之意願，
    故被告二人表示可將告訴人列為優先之認養候選人，待告訴
    人與家人溝通後或自日本返國後再行商討確認是否真要將貓
    送養與告訴人，故雙方並未達成送養貓及移轉所有權之合意
    。是以被告二人自始並未將本案貓隻所有權移轉與告訴人，
    被告二人為本案貓隻所有權人，故不該當刑法侵占罪。縱使
    鈞院肯認雙方已達成送養貓隻之合意，惟因認養係屬贈與契
    約之性質，故被告二人於108年6月16日以訊息表示不再送養
    ，屬權利移轉前之撤銷，故而被告二人仍為所有權人自不成
    立侵占罪。②告訴人於出國後確實有以匯款之方式給付被告
    二人新臺幣（下同）2萬元，惟照護流浪貓狗之社團界，有
    所謂「助養金」之概念，是告訴人係出於助養本案貓隻，並
    非委任被告二人照顧貓隻之費用，而民眾因捐助特定貓咪投
    射感情，與社團或愛心媽媽暱稱該貓為「兒子、女兒」實屬
    常見，當不得以此遽認雙方有讓與所有權之真意。況依寵物
    登記管理及營利性寵物繁殖買賣或寄養業管理收費標準第7
    條、桃園市政府動物保護處為新冠肺炎確診者代為飼養之服
    務費標準，飼養貓之每日費用為200元，每月成本為6,000元
    ，且被告二人確實有提供代替他人照顧貓隻服務，計價為每
    隻一日200元，此為告訴人所知悉，縱依商業保險公司曾針
    對寵物保險調查計算，飼養貓之每日費用亦達151元，當不
    可能係告訴人所稱以2隻貓一個月500至1,000元為委任代養
    費用，復依告訴人主張「34個月實際給付費用約38,000元」
    換算後被告二人每日僅獲37元左右，一隻貓每日分不到20元
    ，顯不足以支應本案貓隻日常生活基本開銷，難認告訴人將
    本案貓隻委由被告林康寧照顧，並由告訴人支付相關費用。
    ③縱認被告二人曾移轉本案貓隻所有權予告訴人，因108年5
    月間告訴人自日本返國未通知被告，等約半個月告訴人亦無
    回應。因動物一段時間無人餵食即無法維持生命，故如告訴
    人對本案貓隻不予聞問與攜回，等同告訴人沒有要飼養之意
    思，此不作為實屬拋棄本案貓隻之所有權。被告二人是基於
    無主物先占之意思取得本案貓隻之所有權，主觀上並無侵占
    故意，客觀上亦無侵占他人之物，故不犯侵占罪等語。
五、經查：
(一)於105年3月17日，名為「黑黑」之母貓產下包含本案貓隻之
    幼貓共5隻，由被告二人照養，嗣告訴人分別於105年5月間
    某日、同年7月間某日向被告林康寧表明認養之意願，後告
    訴人於106年9月28日赴日本留學至108年8月31日返國，未曾
    將本案貓隻帶回照養等節，業據證人即告訴人證述在卷（本
    院卷第96頁至第100頁），並為被告二人所不否認（本院卷
    第51頁、第124頁至第126頁），且有被告林康寧臉書貼文、
    誠徵貓奴截圖、通訊軟體LINE（下稱LINE）訊息截圖、LINE
    對話文字紀錄、入出境資訊連結作業各1份在卷可查（士林
    地檢署109年度他字第4418號卷《下稱他卷》第31頁至第34頁
    、110年度偵續字第338號卷《下稱偵續卷》第109頁至第272頁
    、本院卷第17頁至第18頁），此部分事實堪以認定。又被告
    林康寧於105年6月24日張貼文章稱「糖糖也有好朋友認養了
    」等語，復於105年9月18日LINE群組對話中稱「哈！忘了大
    會報告，現在大悶有2個女兒」等語，足認被告二人與告訴
    人就無償將本案貓隻給與告訴人一事，確實達成合意。被告
    二人雖於本院審理時稱：認養手續需要確認居住環境，要不
    定期家訪、簽訂認養同意書，告訴人並未完成，僅將其列為
    第一優先認養人等語（本院卷第124頁至第125頁），然其等
    於偵查中僅陳稱雙方有口頭約定，而未曾表示與告訴人間就
    贈與本案貓隻附有條件等語，核與告訴人之證述相符，是其
    等於本院審理方以前詞置辯，難認可採。
(二)按刑法上之侵占罪，係以侵占自己持有他人之物為要件，所
    謂他人之物，乃指有形之動產、不動產而言，並不包括無形
    之權利在內，單純之權利不得為侵占之客體（最高法院71年
    台上字第2304號判例參照）；又刑法上侵占罪之成立，以擅
    自處分自己持有他人所有之物，或變易持有之意思為所有之
    意思而逕為所有人之行為，為其構成要件（最高法院70年度
    台上字第1633號判例意旨參照）。末按，讓與動產物權，而
    讓與人仍繼續占有動產者，讓與人與受讓人間，得訂立契約
    ，使受讓人因此取得間接占有，以代交付，民法第761條第2
    項定有明文，亦即若於讓與之後，讓與人仍繼續占有其動產
    者，讓與人與受讓人得訂立契約，始生受讓人應取得間接占
    有之法律關係以代交付。從而，其占有改定之前提，仍必先
    動產之讓與人與受讓人間先有一動產物權變動之意思表示，
    而讓與人與受讓人間得訂立契約，使受讓人對標的物取得間
    接占有，以代替該標的物現實移轉之交付，而此係為解決讓
    與人繼續占有標的物之問題，此占有改定代替現實交付，使
    受讓人取得動產物權，必須雙方當事人訂立足以使受讓人因
    此取得間接占有之契約始足當之，亦即讓與人與受讓人間必
    須有占有之媒介關係存在，例如使用借貸契約，且受讓人對
    於直接占有人具有返還請求權，另直接占有人須有為間接占
    有人占有意思。
(三)告訴人證稱：當時糖糖身體不太好，年紀又很小，一直變化
    環境對小貓本身也不好，所以暫時讓牠們在比較熟悉的環境
    跟狀態下生長，而且我當時要出國，家中環境不允許有幼貓
    ，有明確的口頭約定暫時寄養在被告他們那邊，等我回國後
    我會接走，每月報酬為500至1,000元，醫藥費以單據另計等
    語（他卷第53頁、本院卷第96頁至第98頁），核與證人高湘
    棋所書立、經本院所屬民間公證人戴冬梅事務所認證之聲明
    書內容相合，有該聲明書及請求人結文1份附卷可參（他卷
    第25頁至第27頁），亦與被告林康寧於偵查中陳稱：告訴人
    有於出國前將本案貓隻給我照顧，於106年9月份有給我1萬
    元當生活費，我不確定當時我們約定照顧一隻貓咪的金額，
    但確實有約定一個金額等語相符（他卷第123頁、偵續卷第5
    9頁），又告訴人於出國留學前，曾於106年9月交付現金1萬
    元予被告林康寧，並於求學期間於107年12月、108年4月轉
    帳各5,000元予被告林康寧，且曾給付本案貓隻結紮及相關
    醫藥費用共7,350元，並曾委託高湘棋轉交現金予被告林康
    寧等節，有證人高湘棋出具前開聲明書、告訴人之上海商業
    儲蓄銀行存摺封面及內頁明細、行動轉帳紀錄、告訴人支付
    款項明細整理各1份存卷可參（他卷第25頁至第26頁、第39
    頁至第41頁、偵續卷第33頁至第35頁），則告訴人證稱其於
    出國留學前有委託被告林康寧照顧本案貓隻，由其支付相關
    費用等情，尚屬有據，惟是否以此即可認被告二人同意因此
    取得間接占有，以代交付本案貓隻，並非無疑。
(四)被告林康寧於偵查中另稱：告訴人說要養貓咪時，沒有說她
    要出國的計畫，我們是事後才知道等語（他卷第125頁），
    另於書狀中陳述：告訴人口頭認養本案貓隻卻無預警提出出
    國進修要求，但因家人反對無法把貓帶回家養，且要求繼續
    由被告養育，須等告訴人回國後自己搬出去住才能安排把貓
    帶走，一切都要等告訴人回國後再說等語（偵續卷第67頁至
    第71頁）；被告陳儀芳則具狀陳稱：告訴人主動提出想認養
    ，口頭說將貓放在我店裡養，家中長輩反對目前不能帶回家
    養，他會幫忙分攤貓咪的飼料和一些必須的結紮費用等，不
    久後告訴人提出去日本唸書的計畫，過程中雙方並無詳細談
    到認養本案貓隻生活費用明確的清算，想等確定了再說等語
    （他卷第139頁），而證人林靜妤於本院審理時證稱：當時
    告訴人表達想要認養貓咪的意願，但因與家人同住，家庭環
    境不許可他養貓，所以他說要等他搬出來之後想要養本案貓
    隻，被告二人有允諾當他未來環境條件許可的情況下，會考
    慮優先讓他把貓帶回去養，再完成正式的認養手續。記得是
    在幾個月左右，告訴人說之後要去日本等語（本院卷第113
    頁至第114頁），又告訴人於105年9月18日LINE群組對話中
    稱「兩個女兒現在還要在拖兒（按應為托兒之誤載）中心待
    一陣子」等語，似有於一定期間內將本案貓隻取走之意，復
    參告訴人係於106年9月28日出國留學，距其與被告二人於10
    5年7月間某日達成贈與「KIKI」合意近1年2月，時間非短，
    足徵被告二人辯稱其等係於告訴人表示認養本案貓隻後一段
    時間，方知悉告訴人有預定出國計畫等語，尚非無據，則其
    等主觀上認為係待告訴人有適合之照顧環境後再為本案貓隻
    之移轉交付，亦屬可能。另告訴人不否認其所支付照養本案
    貓隻之費用低於一般社會行情（本院卷第100頁），則該等
    費用係被告陳儀芳所述分攤部分之捐資贊助性質，抑或告訴
    人所謂雙方所約定委任費用，亦有疑義。從而，被告二人與
    告訴人就本案貓隻之物權之移轉，究竟是約定於告訴人有適
    合之照顧環境後再為移轉交付，期間由告訴人分攤部分費用
    ，抑或達成以每月500元至1,000元之費用，將本案貓隻委任
    由被告二人照顧直至告訴人返國之約定，使被告二人因此取
    得間接占有，以代交付，顯不明確，即難為被告二人不利之
    認定。是被告二人辯稱主觀上認本案貓隻之所有權尚未移轉
    予告訴人，並無不法所有意圖等語，要非無據。
(五)是以，被告陳儀芳於108年6月16日傳送訊息予告訴人，表示
    經被告二人討論後，要將本案貓隻留下，並欲將告訴人已支
    付相關費用返還，固有通訊軟體截圖1份附卷可佐（本院卷
    第35頁），無非可能係因被告二人與告訴人間對於本案貓隻
    之所有權是否已移轉有所爭議，應僅係雙方民事糾葛之問題
    ，自難單因被告二人拒絕將本案貓隻交付告訴人，即遽認被
    告二人意圖為自己不法之所有，對於本案貓隻予以侵占。
六、綜上所述，就公訴意旨所稱被告二人所涉之犯行，檢察官所
    提出之證據尚難認已達於通常一般人均不致有所懷疑，而得
    確信其為真實之程度，是依無罪推定及有疑唯利被告之原則
    ，本院即無從為有罪之認定，則依前揭規定及說明，即應為
    無罪之諭知，以示審慎。
據上論斷，應依刑事訴訟法第301條第1項，判決如主文。
本案經檢察官胡原碩提起公訴，檢察官林在培到庭執行職務。
中　　華　　民　　國　　111 　年　　12　　月　　 6　　日
                  刑事第六庭  審判長  法  官  雷雯華
                                      法  官  林哲安
                                      法  官  李欣潔
以上正本證明與原本無異。
如不服本判決應於收受送達後20日內向本院提出上訴書狀，並應
敘述具體理由。其未敘述上訴理由者，應於上訴期間屆滿後20日
內向本院補提理由書（均須按他造當事人之人數附繕本）「切勿
逕送上級法院」。
                                      書記官  卓采薇
中　　華　　民　　國　　111 　年　　12　　月　　12　　日